【裁判字號】    97,訴,6515
【裁判日期】    980624
【裁判案由】    返還金錢
【裁判全文】
臺灣臺北地方法院民事判決              97年度訴字第6515號
原      告    甲○○
兼法定代理人  丁○
共      同
訴訟代理人    陳雪萍律師
被      告    丙○○
上列當事人間返還金錢事件，本院於民國98年6月3日言詞辯論終
結，判決如下：
    主  文
原告之訴及假執行之聲請均駁回。
訴訟費用由原告負擔。
    事實及理由
一、原告主張：原告丁○、甲○○為母女關係，緣原告之夫、父
    王國華（即被告之子）於民國94年10月7 日驟逝，原告丁○
    乃於94年11月底至12月間領取勞保給付金新臺幣（下同）64
    萬0,500元、壽險給付金50萬3,836元，合計114 萬餘元，當
    時被告要求原告丁○將錢提領並交由被告保管，待需用時再
    向其拿取，原告丁○遂分別自原告二人帳戶中，提領共計11
    4萬元（下稱系爭款項）交由被告保管。嗣原告於97年2月間
    欲回大陸探親，請求被告以系爭款項協助購買機票，惟被告
    拒絕，原告丁○不得已向朋友借貸10萬元（下稱系爭借款）
    ，做為購買機票、旅費之用，而事後被告同意為原告丁○清
    償系爭借款，並稱此部分將自系爭款項中扣除，是扣除系爭
    借款後，被告為原告丁○代為保管之金額尚有104 萬元。又
    原告曾於97年7月9日委請律師發函請求被告返還104 萬元，
    然被告均置之不理，為此，爰依消費寄託準用消費借貸法律
    關係，請被告返還代為保管之金額104 萬元等語。並聲明：
    (一)被告應返還原告各52萬元，及自起訴狀繕本送達之翌日起
    至清償日止，按年息5％ 計算之利息。(二)原告願供擔保，請
    准宣告假執行。
二、被告則以：被告對原告何時領取勞保及壽險給付金、相關之
    確切金額及匯入何人帳戶，全然不知。又原告亦未舉證其將
    系爭款項交由被告保管，是原告請求被告返還104 萬元，顯
    無理由等語置辯。並聲明：原告之訴及其假執行之聲請均駁
    回。
三、兩造不爭執之事實：
  (一)原告於王國華死後共領取勞保給付金64萬0,500元及壽險給
    付金50萬3,836元。
  (二)原告丁○於97年2月間向朋友戊○借貸10萬元，做為返鄉旅
    費之用，被告已於事後為原告丁○清償系爭借款。
  (三)原告於97年7月9日委請律師發函催告被告返還104萬元，被
    告並於同年7月10日收受該律師函。
四、按當事人主張有利於己之事實者，就其事實有舉證之責任。
    民事訴訟法第277條第1項前段定有明文。又民事訴訟如係由
    原告主張權利者，應先由原告負舉證之責，若原告先不能舉
    證，以證實自己主張之事實為真實，則被告就其抗辯事實即
    令不能舉證，或其所舉證據尚有疵累，亦應駁回原告之請求
    （最高法院17年上字第917 號判例參照）。再按稱寄託者，
    謂當事人一方以物交付他方，他方允為保管之契約。寄託物
    為代替物時，如約定寄託物之所有權移轉於受寄人，並由受
    寄人以種類、品質、數量相同之物返還者，為消費寄託。自
    受寄人受領該物時起，準用關於消費借貸之規定。寄託物為
    金錢時，推定其為消費寄託。民法第589條第1 項、第602條
    第1項、第603條分別定有明文。是寄託之成立，除寄託人將
    寄託物交付外，尚須當事人就物之保管意思一致為其要件。
    本件原告主張原告丁○分別自原告二人帳戶中，提領系爭款
    項交由被告保管一節，固據提出原告丁○台新銀行松德簡易
    型分行綜合存款帳戶、原告甲○○郵政存簿儲金簿節本為證
    ，然為被告所否認，並以前揭情詞置辯。是揆諸前揭規定及
    說明，自應由原告就其所主張債之原因發生所須具備之特別
    要件即金錢之交付及消費寄託意思表示互相一致負舉證之責
    任。
五、經查，就兩造間是否有消費寄託意思表示互相一致乙節，證
    人即臺北市政府社會局社會救助科行政人員己○○到庭證述
    ：原告係於95年8 月10日申請提高低收入補助，原告本來是
    第四類社會扶助對象，區公所初審，95年8 月14日送到社會
    局複審由伊接文，95年8 月29日原告打電話來瞭解，原告表
    示其家庭狀況，伊檢視申覆書內容，原告送公所時候就有說
    其領了勞保給付金及壽險給付金交給公公還賬，伊請原告補
    正，所以原告提出原證九、十的文件，伊看了這兩份文件後
    有加註意見等語（見本院卷第37頁反面、第38頁）。參諸原
    證九係原告丁○於95年8 月27日書寫予臺北市政府社會局之
    信函，記載：「‧‧‧我先生的後事是我公、婆在處理，保
    險金領到以後，就都給了我公公，說是拿去還了我先生生前
    欠的賬，還不夠。幾天後，他們有給了我先生生前簽的本票
    給我。保險金一事也就是如此。‧‧‧」（詳本院卷第15頁
    ）。是兩造間就系爭款項究有無成立消費寄託契約，已非無
    疑。而原告所提原告丁○台新銀行松德簡易型分行綜合存款
    帳戶、原告甲○○郵政存簿儲金簿節本，亦不足以證明原告
    丁○有將系爭款項交付被告之事實。又證人即陪同原告丁○
    其前往領取系爭款項之乙○○到庭證述：王國華死亡後，需
    辦事項很多，因原告丁○不會寫繁體字，所以由伊陪同原告
    丁○前往辦理，需填寫之資料，除原告丁○之簽名外，由伊
    填寫，伊不太記得提領系爭款項情況等語（見本院卷第30頁
    反面、第31頁），是原告丁○究有無將系爭款項交付被告亦
    非無疑。況且，縱認原告確將系爭款項交付被告，然原告既
    於申請低收入補助時自陳：系爭款項交給被告清償其配偶王
    國華之債務等語，是原告主張兩造間成立消費寄託契約，難
    謂可採。至於原告主張：原告丁○於97年2 月間向朋友戊○
    借貸系爭借款，事後被告同意為原告丁○清償系爭借款，並
    稱此部分將自系爭款項中扣除云云。查證人戊○到庭證稱：
    「問：97年2 月份的時候是否有借給原告10萬元？情形為何
    ？）有，實際的時間我忘記了，那天原告去我家，原告跟家
    人吵架，她說想回大陸，向家人拿錢，但是沒有錢，所以跟
    我借10萬元，我問我先生，我先生說可以，所以我就借原告
    10萬元，並約定1 個月償還。」、「（問：上開借款有無清
    償？由何人清償？情形為何？）有還，當時實際時間我忘記
    了，是在過完年後，原告打電話給我，說阿公（即被告）錢
    籌齊了，就叫我去牛排店拿錢，我當時跟被告聊了一會兒，
    就聊原告的那些錢，他說：錢我不會先給他（即原告），等
    小孩需要用錢或上學時，就給小孩用。10萬元是被告拿給我
    的。」等語（見本院卷第29頁反面、第30頁）。觀之證人戊
    ○上開所述，尚難遽認兩造間確有成立消費寄託契約。參以
    原告丁○係於94年11月底至12月間領取勞保及壽險給付，而
    原告丁○主張於97年2 月間請求被告以系爭款項協助購買機
    票，為被告所拒，轉向證人戊○借貸，期間逾2 年期間，原
    告丁○未曾向被告請求返還系爭款項，是難謂原告就其所主
    張債之原因發生所須具備之特別要件，即金錢之交付及消費
    寄託意思表示互相一致已盡其舉證之責任。
六、綜上所述，本件原告就其與被告間就系爭款項之消費寄託關
    係存在，未能舉證證明，則其依消費寄託之法律關係，請求
    被告返還原告各52萬元，及自起訴狀繕本送達之翌日起至清
    償日止，按年息5％ 計算之利息，自屬無據，應予駁回。又
    原告受敗訴判決，其假執行之聲請即失所依據，亦應駁回之
    。
七、本件事證已明，兩造其餘攻擊防禦方法及所提之證據，核與
    判決結果無影響，毋庸再予一一論述，附此敘明。
八、據上論結，原告之訴為無理由，依民事訴訟法第78條判決如
    主文。
中    華    民    國    98    年    6     月    24    日
                  民事第三庭  審判長  法  官  丁蓓蓓
                                      法  官  魏式瑜
                                      法  官  周玉琦
以上正本係照原本作成。
如對本判決上訴，須於判決送達後20日內向本院提出上訴狀。
中    華    民    國    98    年    6     月    24    日
                                      書記官  劉英權


司法院資訊處製作；財團法人民間司法改革基金會備份。
